【裁判字號】    96,易,290
【裁判日期】    970430
【裁判案由】    業務侵占
【裁判全文】
臺灣士林地方法院刑事判決               96年度易字第290號
公  訴  人  臺灣士林地方法院檢察署檢察官
被      告  丁○○
選任辯護人  吳宏山律師
上列被告因業務侵占案件，經檢察官提起公訴（93年度偵字第15
07號），因被告於本院準備程序中為有罪之陳述，經本院合議庭
裁定以簡式審判程序審理，本院判決如下：
    主  文
丁○○共同連續意圖為自己不法之所有，而侵占對於業務上所持
有之物，處有期徒刑壹年，減為有期徒刑陸月，如易科罰金以銀
元佰元即新臺幣玖佰元折算壹日。
    事  實
一、丁○○原擔任羅莎食品股份有限公司（以下簡稱羅莎公司）
    之董事兼任副總經理，受羅莎公司所託負責營業上相關業務
    之執行，為從事業務之人。詎其於任職期間內之如附表所示
    之時間，竟與羅莎公司董事長兼任總經理之甲○○（業經臺
    灣高等法院以92年度上訴字第1280號判決判處有期徒刑一年
    二月確定）間共同基於意圖為自己不法所有之概括犯意，將
    其業務上所持有由羅莎公司（起訴書誤載為丁○○）所有之
    中國農民銀行營業部00000000000 號帳戶及華南商業銀行士
    林分行000000000000號帳戶內轉入如附表所示之其本人、甲
    ○○及不知情之廖真珠、林顯晴、張秋杏之帳戶內之各筆款
    項，連續利用其所有及不知情之廖真珠、林顯晴、張秋杏、
    陳林鶴子之私人證券帳戶買賣股票，而予以侵占入己，合計
    金額為新臺幣（下同）二億九千六百萬元（各次行為時間、
    金額及所為股票交易情形均詳如附件所示）。
二、案經乙○○、丙○○告發暨臺灣高等法院檢察署函送臺灣士
    林地方法院檢察署檢察官偵查起訴，因丁○○於本院準備程
    序中為有罪之陳述，經本院合議庭裁定以簡式審判程序審理
    。
    理  由
一、本件被告丁○○所犯係死刑、無期徒刑或最輕本刑為三年以
    上有期徒刑或高等法院管轄第一審案件以外之罪，其於準備
    程序期日就被訴事實為有罪之陳述，經本院告知簡式審判程
    式之旨，並聽取公訴人、被告及選任辯護人之意見後，經合
    議庭裁定由受命法官獨任進行簡式審判程序，是依刑事訴訟
    法第273 條之2規 定，本件之證據調查，不受同法第159 條
    第1 項、第161 條之2 、第161 條之3 、第163 條之1 及第
    164 條至第17 0條規定之限制，合先敘明。
二、前揭犯罪事實，業據被告丁○○於本院審理中坦承不諱，復
    經告發人乙○○及丙○○於偵查中指訴歷歷，且經證人林顯
    晴、廖真珠、張秋杏、陳林鶴子及甲○○於偵查及另案審理
    中證述在卷，並有中國農民銀行匯款申請書代收入傳票、華
    南商業銀行存摺類存款取款憑條、中國農民銀行營業部91年
    7 月16日（九一）農營（部）字第910130 0536 號函及附件
    、中國農民銀行營業部91年9 月17日（九一）農營（部）字
    第9101300740號函及附件、中國信託商業銀行91年7 月16日
    中信銀（91）字第9106020034號函及附件、中信證券股份有
    限公司91年9 月16日（九一）中證字第780 號函及所附證券
    買賣明細資料、臺北國際商業銀行士東分行91年7 月16日函
    及附件、亞洲證券股份有限公司北投分公司91年9 月12日函
    及所附有價證券買賣對帳單、日盛國際商業銀行三重分行91
    年9 月4 日日盛銀三重字第91103 號函及附件、日盛證券股
    份有限公司91年9 月20日（九一）日證管字第862 號函及所
    附有價證券買賣對帳單、中國信託商業銀行城東分行91年7
    月18日中信銀（91）東字第149 號函及附件、中國信託商業
    銀行城東分行91年8 月15日中信銀（91）東字第174 號函及
    附件、寶來證券股份有限公司91年9 月18日（九一）寶經復
    興字第8389號函及附件、羅莎食品股份有限公司華南商業銀
    行士林分行000000000000號活期存款帳戶存摺及往來明細表
    、華南商業銀行士林分行91年12月3 日（91）華士存字第
    238 號函及所附取款憑條及存款憑條、中國信託商業銀行91
    年8 月6 日中信銀（91）字第9106020038號函、臺北國際商
    業銀行士東分行91年8 月14日北商銀士東字（091）00067號
    函、臺北國際商業銀行士東分行91年9 月16日北商銀士東字
    （09 1）00090 號函、羅莎食品股份有限公司中國農民銀行
    營業部00000000000 號帳戶往來明細表及臺灣高等法院92年
    度上訴字第1280號刑事判決影本在卷可稽，足徵被告丁○○
    之上開自白與事實相符。本件事證明確，被告丁○○之犯行
    洵堪認定，應予依法論科。
三、按刑法部分條文業於94年1 月7 日修正，並自95年7 月1日
    施行，而同於95年7 月1 日施行之刑法第2 條規定，係關於
    新舊法比較適用之準據法，其本身無關行為可罰性要件之變
    更，故於95年7 月1 日前揭法律修正施行後，如有涉及比較
    新舊法之問題，即應逕依修正後刑法第2 條第1 項規定，為
    「從舊從輕」之比較（最高法院95年度第8 次刑事庭會議決
    議意旨可資參照），查本件被告丁○○之上開行為至遲於86
    年10月6 日完成，是本件被告丁○○行為後，法律已有變更
    ；而刑法第336 條第2 項之法定刑為「六月以上五年以下有
    期徒刑，得併科三千元以下罰金」，然被告丁○○行為時之
    刑法第33條第5 款規定罰金最低額為銀元一元，且依罰金罰
    鍰提高標準條例第1 條之規定，將上開罰金之原定數額最高
    得提高為十倍，是被告丁○○行為時之所得科處之罰金刑，
    經折算為新臺幣後，最高額為新臺幣九萬元，最低額為新臺
    幣三元；惟依95年6 月14日增訂公布之刑法施行法第1 條之
    1 規定：「中華民國九十四年一月七日刑法修正施行後，刑
    法分則編所定罰金之貨幣單位為新臺幣；九十四年一月七日
    刑法修正時，刑法分則編未修正之條文定有罰金者，自九十
    四年一月七日刑法修正施行後，就其所定數額提高為三十倍
    。但七十二年六月二十六日至九十四年一月七日新增或修正
    之條文，就其所定數額提高為三倍。」，且依95年7 月1 日
    施行之刑法第33條第5 款之規定罰金最低額為新臺幣一千元
    ，是被告丁○○上開行為所得科處之罰金刑，最高額為新臺
    幣九萬元，最低額為新臺幣一千元，經比較修正前後規定之
    結果，應認修正後之法律並非較有利於被告，依修正後刑法
    第2 條第1 項之規定，自應適用行為時之法律即修正前之規
    定論處；又修正前刑法第28條規定為：「二人以上共同實施
    犯罪之行為者，皆為正犯」，而修正後第28條規定為：「二
    人以上共同實行犯罪之行為者，皆為正犯」，揆諸本條修正
    理由，係界定共同正犯參與類型，而將陰謀共同正犯及預備
    共同正犯排除於修正後條文所規定之正犯之外，足見修正後
    共同正犯之可罰性要件之範圍業經限縮，乃屬行為可罰性要
    件之變更，自應比較新舊法，經比較修正前後規定之結果，
    應認修正後之法律並非較有利於被告，依修正後刑法第2 條
    第1 項之規定，自應適用行為時之法律即修正前刑法第28條
    之規定論以共同正犯；又刑法第56條連續犯之規定，業於94
    年2 月2 日修正公布刪除，並於95年7 月1 日施行，則被告
    丁○○之上開業務侵占犯行，因行為後新法業已刪除連續犯
    之規定，此刪除雖非犯罪構成要件之變更，但顯已影響行為
    人刑罰之法律效果，自屬法律有變更，經比較修正前後規定
    之結果，應認以修正前之法律較有利於被告，依修正後刑法
    第2 條第1 項前段之規定，自應適用較有利於行為人之法律
    即修正前之刑法第56 條 規定論以連續犯（最高法院95年第
    8 次刑事庭會議決議參照），是依上開事項予以綜合比較之
    結果，應認修正後之法律並非較有利於被告，依修正後刑法
    第2 條第1 項之規定，自應整體適用行為時之法律即修正前
    刑法之規定論處。至上開刑法施行法第1 條之1 之規定，係
    在替代罰金罰鍰提高標準條例部分條文，且與適用罰金罰鍰
    提高標準條例之結果相同，對於被告而言並不生有利或不利
    之問題，僅係將貨幣單位由銀元改為新臺幣，並非法律變更
    刑度之條文，當無須就新舊法加以比較，應逕適用之（臺灣
    高等法院暨所屬法院95 年 法律座談會刑事類提案第17號研
    討結果參照），附此敘明。
四、核被告丁○○所為，係犯刑法第336 條第2 項之業務侵占罪
    。又其與共同被告甲○○間就上開業務侵占犯行，分別有犯
    意聯絡及行為分擔，均為共同正犯。又其先後多次業務侵占
    之犯行，時間緊接，方法相同，所犯為構成要件相同之罪名
    ，顯係基於概括犯意而為之，均為連續犯，應依修正前刑法
    第56條之規定論以一罪。爰審酌被告丁○○原擔任羅莎公司
    之董事並兼任副總經理，於任職期間未善盡處理公司資產之
    善良管理人責任，而與共同被告甲○○以上開方式侵占羅莎
    公司款項，足生損害於羅莎公司，然於犯後尚能坦承犯行，
    及其品行、犯罪之動機、目的、手段、所生危害、所得利益
    及犯罪後態度等一切情狀，量處如主文所示之刑。又被告丁
    ○○所為本件之業務侵占犯行，其所犯係最重本刑為五年以
    下有期徒刑以下之刑之罪，犯罪時間亦在96年4 月24日以前
    ，且宣告刑未逾有期徒刑一年六月，爰依中華民國96年罪犯
    減刑條例第2 條第1 項第3 款及第3 條第1 項第15款之規定
    ，減其刑期二分之一，而諭知如主文所示之減得之刑，並依
    中華民國96年罪犯減刑條例第9 條之規定諭知易科罰金之折
    算標準。又被告丁○○行為時之刑法第41條規定：「犯最重
    本刑為三年以下有期徒刑以下之刑之罪，而受六月以下有期
    徒刑或拘役之宣告，因身體、教育、職業或家庭之關係，執
    行顯有困難者，得以一元以上三元以下折算一日，易科罰金
    。」，而95年7 月1 日施行之刑法第41條第1 項前段則規定
    ：「犯最重本刑為五年以下有期徒刑以下之刑之罪，而受六
    個月以下有期徒刑或拘役之宣告者，得以新臺幣一千元、二
    千元或三千元折算一日，易科罰金。」，將得易科罰金之範
    圍擴大為最重本刑五年以下有期徒刑之罪，是被告犯罪後法
    律已有變更，比較新舊法之結果，應認行為後之法律較有利
    於被告，依修正後刑法第2 條第1 項但書之規定，本應適用
    修正後之法律即95年7 月1 日施行之刑法第41條第1 項前段
    ；然刑法第41條曾於90年1 月7 日修正，並自同年月10日施
    行，惟該條第1 項前段則規定為：「犯最重本刑為五年以下
    有期徒刑以下之刑之罪，而受六個月以下有期徒刑或拘役之
    宣告，因身體、教育、職業、家庭之關係或其他正當事由，
    執行顯有困難者，得以一元以上三元以下折算一日，易科罰
    金」，且依修正前罰金罰鍰提高標準條例第2 條前段（現已
    刪除）之規定，將上開易科罰金之折算標準就其原定數額提
    高為一百倍折算一日，是該易科罰金折算標準，應以銀元一
    百元至三百元折算一日，經折算為新臺幣後，應以新臺幣三
    百元至九百元折算為一日，而比較90年1 月10日及95年7 月
    1 日施行之刑法第41條第1 項前段規定之結果，應認行為後
    之90年1 月10日施行之法律最有利於被告，依修正後刑法第
    2 條第1 項但書之規定，自應適用最有利於行為人之法律即
    90 年1月10日施行之刑法第41條第1 項前段及修正前罰金罰
    鍰提高標準條例第2 條之規定，諭知易科罰金，並定其折算
    標準。
據上論斷，應依刑事訴訟法第273 條之1 第1 項、第299 條第1
項前段，刑法第2 條第1 項、第336 條第2 項，修正前刑法第28
條、第56條，90年1 月10日施行之刑法第41條第1 項前段，刑法
施行法第1 條之1 ，修正前罰金罰鍰提高標準條例第2 條，中華
民國96年罪犯減刑條例第2 條第1 項第3 款、第7 條、第9 條，
判決如主文。
本案經檢察官鄭富城到庭執行職務
中    華    民    國    97    年    4     月    30    日
                  刑事第五庭法  官  黃雅君
以上正本證明與原本無異。
如不服本判決，應於收受送達後10日內向本院提出上訴書狀，其
未敘述上訴理由者，應於上訴期間屆滿後20日內向本院補提理由
書狀（均須按他造當事人之人數附繕本）。
                            書記官  簡湘雲
中    華    民    國    97    年    4     月    30    日
附錄本案論罪科刑法條：
刑法第336條第2項
中華民國刑法第336條
對於業務上所持有之物，犯前條第 1 項之罪者，處 6 月以上
5 年以下有期徒刑，得併科 3 千元以下罰金。
附表：
 ┌──┬──┬────┬──────┬────┬────┬───────┐
 │編號│時間│匯出帳戶│匯 出 帳 號 │轉入金額│轉入帳戶│轉 入 帳 號   │
 ├──┼──┼────┼──────┼────┼────┼───────┤
 │一  │86年│中國農民│00000000000 │4,800萬 │廖真珠之│000000000000  │
 │    │7月 │銀行總管│            │元      │中國信託│              │
 │    │30日│理處營業│            │        │商業銀行│              │
 │    │    │部      │            │        │三重分行│              │
 │    │    │        │            │        │        │              │
 ├──┼──┼────┼──────┼────┼────┼───────┤
 │二  │86年│中國農民│00000000000 │1,600萬 │林顯晴之│0000000000000 │
 │    │8月1│銀行總管│            │元      │台北國際│              │
 │    │日  │理處營業│            │        │商業銀行│              │
 │    │    │部      │            │        │士東分行│              │
 │    │    │        │            │        │        │              │
 ├──┼──┼────┼──────┼────┼────┼───────┤
 │三  │86年│中國農民│00000000000 │3,200萬 │廖真珠之│0000000000000 │
 │    │8月1│銀行總管│            │元      │臺北國際│              │
 │    │日  │理處營業│            │        │商業銀行│              │
 │    │    │部      │            │        │士東分行│              │
 │    │    │        │            │        │        │              │
 ├──┼──┼────┼──────┼────┼────┼───────┤
 │四  │86年│中國農民│00000000000 │1,000萬 │廖真珠之│00000000000000│
 │    │8月1│銀行總管│            │元      │日盛國際│              │
 │    │日  │理處營業│            │        │商業銀行│              │
 │    │    │部      │            │        │（原寶島│              │
 │    │    │        │            │        │商業銀行│              │
 │    │    │        │            │        │）延平分│              │
 │    │    │        │            │        │行      │              │
 ├──┼──┼────┼──────┼────┼────┼───────┤
 │五  │86年│中國農民│00000000000 │4,000萬 │丁○○之│0000000000000 │
 │    │8月 │銀行總管│            │元      │臺北國際│              │
 │    │14日│理處營業│            │        │商業銀行│              │
 │    │    │部      │            │        │士東分行│              │
 │    │    │        │            │        │        │              │
 ├──┼──┼────┼──────┼────┼────┼───────┤
 │六  │86年│中國農民│00000000000 │1,800萬 │張秋杏之│0000000000000 │
 │    │8月 │銀行總管│            │元      │臺北國際│              │
 │    │25日│理處營業│            │        │商業銀行│              │
 │    │    │部      │            │        │士東分行│              │
 │    │    │        │            │        │        │              │
 ├──┼──┼────┼──────┼────┼────┼───────┤
 │七  │86年│中國農民│00000000000 │6,000萬 │丁○○之│0000000000000 │
 │    │10月│銀行總管│            │元      │臺北國際│              │
 │    │6日 │理處營業│            │        │商業銀行│              │
 │    │    │部      │            │        │士東分行│              │
 │    │    │        │            │        │        │              │
 ├──┼──┼────┼──────┼────┼────┼───────┤
 │八  │86年│華南商業│000000000000│4,240萬 │甲○○之│000000000000  │
 │    │7月 │銀行士林│            │元      │華南商業│              │
 │    │28日│分行    │            │        │銀行士林│              │
 │    │    │        │            │        │分行    │              │
 ├──┼──┼────┼──────┼────┼────┼───────┤
 │九  │86年│華南商業│000000000000│1,960萬 │甲○○之│000000000000  │
 │    │7月 │銀行士林│            │元      │華南商業│              │
 │    │28日│分行    │            │        │銀行士林│              │
 │    │    │        │            │        │分行    │              │
 ├──┼──┼────┼──────┼────┼────┼───────┤
 │十  │86年│華南商業│000000000000│1,000萬 │甲○○之│000000000000  │
 │    │7月 │銀行士林│            │元      │華南商業│              │
 │    │28日│分行    │            │        │銀行士林│              │
 │    │    │        │            │        │分行    │              │
 ├──┴──┴────┴──────┴────┴────┴───────┤
 │                                                      合計2億9,600萬元│
 └───────────────────────────────────┘


司法院資訊處製作；財團法人民間司法改革基金會備份。
